【裁判字號】    88,易,3760
【裁判日期】    890531
【裁判案由】    偽造文書
【裁判全文】
臺灣臺中地方法院刑事判決                        八十八年度易字第三七六號
    公  訴  人  臺灣臺中地方法院檢察署檢察官
    被      告  丁○○
    選任辯護人  蔡壽男
右列被告因偽造文書等案件，經檢察官提起公訴（八十八年度偵字第一七一二八號）
，本院判決如左：
    主  文
丁○○違反未經設立登記，不得以公司名義經營業務或為其他法律行為之規定，處罰
金新臺幣拾萬元，如易服勞役，以佰元折算壹日。
    事  實
一、丁○○因欲至泰國投資不動產交易，於民國八十二年七月十五日在泰國申請公司
    登記，設立德美有限公司（英文名稱為ＤＥＢＢＹ  ＷＥＬＬ  ＣＯ. ＬＴＤ,
    ）。其明知德美有限公司未經我國認許並給予認許證，且未領有分公司執照，不
    得在我國境內營業，然因欲與乙○○等人合作經營投資泰國土地買賣暨委託種植
    地上物事業，而利用其所設立未經我國經濟部認許之泰國「德美有限公司」名稱
    ，以該公司負責人名義，先於八十二年十月一日與泰國普門造林股份有限公司在
    台代表人普門開發顧問有限公司簽訂代理銷售合約書，復於八十三年一月七日及
    同年十月一日，以授權代理商身分，與甲○○簽訂土地買賣暨委託種植地上物契
    約，代為接洽合約事務，違反外國公司未經認許及設立登記，不得以公司名義經
    營業務之規定。
二、案經甲○○訴由臺灣臺中地方法院檢察署檢察官偵查起訴。
    理  由
一、訊據被告丁○○固供承其於八十二年七月十五日在泰國申請公司登記，設立德美
    有限公司，英文名稱為ＤＥＢＢＹ  ＷＥＬＬ  ＣＯ. ＬＴＤ, 之事實，惟矢口
    否認有何違反公司法之行為，辯稱：伊在泰國獲准設立登記之德美有限公司，並
    無意在我國境內設立分公司營業，亦未依公司法第三百八十六條第一項之規定，
    就該條項所列各款事項申申請中央主管機關備案，惟違反該條之規定者，並無處
    罰之明文，自屬不罰云云。惟查：
（一）又被告於八十二年七月十五日向泰國申請德美有限公司設之登記，其公司印章
      為「德美有限公司  ＤＥＢＢＹ  ＷＥＬＬ  ＣＯ. ＬＴＤ, 」等情，亦有該
      公司之泰文申請資料及其譯文附卷可稽，並經為泰國德美有限公司辦理設立登
      記之證人丙○○證述屬實，是被告有設立泰國德美有限公司之事實，當可認定
      。
（二）按「外國公司非在其本國設登記營業者，不得申請認許證。非經認許給予認許
      證，並領有分公司執照者，不得在中華民國境內營業。」、「第九條、第十條
      、第十二條至第二十九條，於外國公司準用之。」公司法第三百七十一條、第
      三百七十七條定有明文。經查，被告利用泰國「德美有限公司」名稱，並以該
      公司負責人名義，先於八十二年十月一日與泰國普門造林股份有限公司在台代
      表人普門開發顧問有限公司簽訂代理銷售合約書，復於八十三年一月七日及同
      年十月一日，以授權代理商身分，與告訴人甲○○簽訂土地買賣暨委託種植地
      上物契約，代為接洽合約事務之事實，經告訴人指述綦詳，並經證人即普門開
      發有限公司之負責人乙○○到庭證述屬實，亦有代理銷售合約書、土地買賣暨
      委託種植地上物契約書、買賣暨契委任契約書存卷可綦，而上開契約書內有關
      被告簽名欄部分，均載明「德美有限公司，負責人鍾淑美」，並蓋有「德美有
      限公司  ＤＥＢＢＹ  ＷＥＬＬ  ＣＯ. ＬＴＤ, 普門造林計劃專用章負責人
      ：丁○○Ｄｅｂｂｙ  Ｃｈｕｎｇ」之長條戳章印文。而被告於八十九年五月
      九日本院審理時亦陳稱：「我是以泰國的德美公司名義與乙○○在八十二年十
      月一日簽約，因為我在臺灣的德美企業有限公司在申請登記名稱預查時就未通
      過，所以不可能以臺灣的德美企業有限公司與乙○○簽約。」、「繳款收據上
      的章是泰國德美公司的章，會寫上泰國德美公司名義是乙○○告訴我說這樣比
      較有公信力。」等語，足認被告確有以德美有限公司負責人之名義在我國境內
      營業並從事法律行為。綜上，被告在泰國申請之設立德美有限公司未經我國認
      許並給予認許證，且未領有分公司執照，不得在我國境內營業，但仍為上開營
      業行為，自與公司法第三百七十一條、第三百七十七條之規定相違，事證明確
      ，被告犯行洵堪認定。
二、按未經設立登記，不得以公司名義經營業務或為其他法律行為之規定，公司法第
    十九條第一項定有明文，而上開規定，亦為外國公司所準用，公司法第三百七十
    七條亦有規定。又按公司法雖於八十六年六月二十五日修正公布施行，但公司法
    第十九條第二項部分僅將罰金刑由銀圓五萬元改為新臺幣十五萬元，其餘均未修
    正，是其刑度相等，新法並無較不利於被告，依刑法第二條第一項前段之規定，
    應適用裁判時之法律，即修正後之公司法第十九條第二項，公訴人謂被告犯罪後
    法律已有變更，比較新舊法之結果，以舊法有利於被告，依刑法第二條第一項但
    書之規定，應適用最有利於被告之法律，即八十六年六月二十五日修正前之公司
    法第十九條第二項處罰云云，顯有誤會。是核被告所為係犯公司法第十九條第二
    項之罪。又被告先與泰國普門造林股份有限公司在台代表人普門開發顧問有限公
    司簽訂代理銷售合約書，復以授權代理商身分，與告訴人簽訂土地買賣暨委託種
    植地上物契約，代為接洽合約事務等行為，其整體目的係為達到仲介成立買賣契
    約之目的，係基於同一營業行為而繼續進行，是其行為之本質，屬於繼續犯性質
    之單純一罪，僅成立一罪，公訴人認為被告係基於概括之犯意為之，為連續犯，
    尚有誤會。爰審酌被告犯行否認犯行，態度非佳，惟念及其所為係為求維持家計
    ，其上開違反公司法之行為亦未造成告訴人之損害，其違規營業之時間亦非長，
    犯罪情節尚非重大等一切情狀，量處如主文所示之刑，並諭知易服勞役之折算標
    準。
三、公訴意旨略以：被告於八十二年四月十六日，曾欲以「德美企業有限公司」名義
    ，申請公司設立登記，惟因已有他公司取得該公司名稱之專用權而未或許可，詎
    被告竟利用其原申請未獲許可之「德美有限公司」名稱，以該公司負責人名義，
    訂立契約，並為訂立合約之需要，於與告訴人訂約前某日，利用不詳姓名年籍之
    人偽刻「德美有限公司  ＤＥＢＢＹ  ＷＥＬＬ  ＣＯ. ＬＴＤ, 普門造林計劃
    專用章負責人：丁○○Ｄｅｂｂｙ  Ｃｈｕｎｇ」之長條戳章一枚，蓋印在所定
    之前開契約中，足生損害於德美有限公司，因認被告此部分涉有刑法第二百十七
    條第一項偽造印章罪嫌云云。被告堅決否認有公訴人所指之犯行，辯稱：伊於八
    十二年四月十六日申請公司設立登記預查，擬以「德美企業有限公司」、「魅力
    人生企業有限公司」名義申請，經濟部審查結果，認該申請表上之「德美企業有
    限公司」，因已有他公司取得該公司名稱之專用權而被刪除，至於「魅力人生企
    業有限公司」符合規定，而予保留，而伊又是絞股藍實業有限公司之股東，至於
    八十二年十一月一日的代理銷售合約書，會有絞股藍實業有限公司的統一編號，
    是因當時伊拿絞股藍實業有限公司的名片給乙○○，後來簽約時乙○○公司的小
    姐就把名片上的統一編號打在契約書上，簽約當時我們都沒有發現，隔了幾天之
    後我才發現，伊跟乙○○談及此事，他說這是我們內部的契約，只有關於傭金的
    部分沒有關係，叫伊不用改，又伊簽約路者是以泰國德美有限公司的名義簽約，
    因為臺灣的全名是德美企業有限公司，而且臺灣的公司也沒有英文名稱，而伊是
    泰國德美有限公司之負責人，自然有權刻德美有限公司之印章等語。經查：
（一）被告於八十二年四月十六日，向經濟部提出「公司設立登記預查名稱申請表」
      ，擬以第一欄「德美企業有限公司」、第二欄「魅力人生企業有限公司」名義
      ，申請公司設立登記，經濟部於八十二年四月二十九日審查結果，認該申請表
      上公司名稱第一欄之「德美企業有限公司」，因已有他公司取得該公司名稱之
      專用權而被刪除，公司名稱第二欄之「魅力人生企業有限公司」符合規定，而
      予保留等情，有上開公司設立登記預查名稱申請表一紙附卷可稽。又被告確有
      於八十二年七月十五日向泰國申請德美有限公司設立登記，其公司印章為「德
      美有限公司  ＤＥＢＢＹ  ＷＥＬＬ  ＣＯ. ＬＴＤ, 」等情，亦有如前述。
（二）證人乙○○於八十九年五月十六日本院審理時結證稱：「代理銷售合約書是我
      們公司內部的文件，簽約之前公司的小姐就已事先打好的，上面會有德美有限
      公司，是因為該公司是我們在泰國幫他們申請的，至於上面的營利事業統一編
      號，可能是我們公司小姐按照被告給我們的名片上打的，因為泰國並沒有統一
      編號，至於她給我們的名片，應該是絞股藍實業有限公司的名片，被告是泰國
      德美公司的負責人，所以他簽這個約應該是以泰國德美有限公司的名義簽的。
      」等語，證人乙○○因被告提出詐欺案件之告訴，目前正由臺灣臺北地方法院
      審理中，是其亦無迴護被告之理，其之證詞當可採信，證人證詞與被告之辯詞
      相符，綜上可知，被告係以泰國「德美有限公司」負責人名義，於八十二年十
      月一日與普門開發顧問有限公司負責人乙○○簽訂代理銷售合約書，再於八十
      三年一月七日及同年十月一日，以授權代理商身分，與告訴人簽訂土地買賣暨
      委託種植地上物契約，代為接洽合約事務，而被告向我國經濟部申請之公司預
      查名稱為「德美企業有限公司」，並非「德美有限公司」，公訴人認被告係利
      用其原申請未獲許可之「德美有限公司」名稱來訂立上開契約，顯有誤會，此
      從被告所簽立上開契約均蓋有「ＤＥＢＢＹ  ＷＥＬＬ  ＣＯ. ＬＴＤ,」 之
      英文名稱，亦可證明被告係以泰國德美有限公司之名義來從事上開法律行為。
      是被告既係以泰國德美有限公司之名義在我國從事營業及法律行為，是其即有
      權刻印「德美有限公司  ＤＥＢＢＹ  ＷＥＬＬ  ＣＯ. ＬＴＤ, 普門造林計
      劃專用章負責人：丁○○Ｄｅｂｂｙ  Ｃｈｕｎｇ」之長條戳章，與刑法第二
      百十七條之構成要件不符。
    此外，復查無其他證據足資證明被告就此部分有犯行，揆諸前開法條之規定，本
    應為無罪之諭知，惟依公訴意旨，認此部分與前開有罪部分，具有牽連犯之裁判
    上一罪關係，依審判不可分原則，爰不另為無罪之諭知，附此敘明。
四、告訴意旨另認被告此部分行為涉有詐欺取財罪、常業詐欺罪及偽造文書罪云云，
    惟公訴人認：「告訴人甲○○前曾就同一案件對被告丁○○提起詐欺告訴，經本
    署檢察官以八十七年度偵字第二四○一○號為不起訴處分在案，該案並經台灣高
    等法院台中分院檢察署以八十八年度議信字第八三九號駁回再議而告確定。告訴
    人主張被告故意隱瞞代表權業已消滅及外國人無法取得泰國土地所有權之事實等
    情，均已於上開偵查程序中提出，並經認定為被告罪嫌不足，此有處分書在卷可
    按。又被告使用德美有限公司名義與告訴人簽訂之契約，其德美有限公司在該契
    約中，僅居於授權代理商之地位，契約之當事人為告訴人甲○○與泰國普門造林
    股份有限公司，此觀卷附之契約書甚明。被告使用之德美有限公司既僅居於代理
    出賣人受託處理之附屬地位，而告訴人是否願意投資於土地事業，實繫於其對契
    約相對人之信賴與對投資風險之深思熟慮後所為之決定，自與被告有無他冒用公
    司名稱而於契約中擔任附屬之代理地位無涉，換言之，縱認告訴人真係陷於錯誤
    而給付，此錯誤之給付亦非因被告使用德美有限公司名稱所致，故難認此為刑事
    訴訟法第二百六十條第一款所定之情形。」，而於本件起訴書不另為不起訴處分
    ，本院認此部分與前開經判決有罪部分，並無裁判上一罪關係存在，依審判不可
    分原則，本院自不得加以審理，告訴人請求本院就此部分併予審理，顯於法不合
    ，併予敘明。
據上論斷，應依刑事訴訟法第二百九十九條第一項前段，公司法第十九條第二項、第
一項、刑法第十一條前段、第二條第一項前段、第四十二條第二項，罰金罰鍰提高標
準條例第一條前段、第二條，判決如主文。
本案經檢察官林忠義到庭執行職務
中      華      民      國    八十九    年      五      月    三十一    日
                                    臺灣臺中地方法院刑事第四庭
                        法  官  楊  真  明
右正本證明與原本無異。
如不服本判決，應於判決送達後十日內向本院提出上訴狀，上訴於臺灣高等法院臺中
分院( 須附繕本 )。
                                        書記官
中      華      民      國    八十九    年      六      月      二      日
附錄本案論罪法條全文：
公司法第十九條
  未經設立登記，不得以公司名義經營業務或為其他法律行為。
  違反前項規定者，行為人各處一年以下有期徒刑、拘役或科或併科新臺幣十五萬元
  以下罰金，並自負其責；行為人有二人以上者，連帶負責，並由主管機關禁止其使
  用公司名稱。


司法院資訊處製作；財團法人民間司法改革基金會備份。
